臺灣板橋地方法院刑事簡易判決　　　　 100年度簡字第6546號
公　訴　人　臺灣板橋地方法院檢察署檢察官
被　　　告　丁亮友
上列被告因妨害自由等案件，經檢察官提起公訴（100 年度偵字
第3532號），被告自白犯罪，本院認宜以簡易判決處刑（100 年
度易字第1645號），爰不經通常審理程序，裁定逕以簡易判決處
刑如下：
    主  文
丁亮友幫助犯重利罪，累犯，處有期徒刑參月，如易科罰金，以
新臺幣壹仟元折算壹日。扣案之合作金庫商業銀行西門分行帳戶
（帳號：0000000000000號）之存摺壹本，沒收。
    事實及理由
一、丁亮友前於民國83年間，因違反肅清煙毒條例，恐嚇、搶奪
    、竊盜等案件，經臺灣高等法院以84年度上訴字第4577號判
    處有期徒刑3 年4 月、2 年9 月、8 月、2 年1 月，應執行
    有期徒刑8 年8 月，於89年8 月1 日縮短刑期假釋出獄，嗣
    因撤銷假釋，接續執行殘刑有期徒刑3 年11月13日，並於95
    年3 月15日縮短刑期執行完畢。詎丁亮友仍不知悔改，雖可
    預見金融機構帳戶係個人理財之重要工具，為個人財產、信
    用之重要表徵，如交予他人使用，有供作財產犯罪用途之可
    能，而犯罪者取得他人提款卡（含密碼）之目的在於取得贓
    款及掩飾犯行不易遭人追查，對於提供帳戶雖無引發他人萌
    生犯罪之確信，但仍以縱若前開取得帳戶之人利用其帳戶持
    以為財產犯罪，亦不違背其本意之幫助犯意，於99年5 月15
    日後至同年8 月間前之某日，將其向合作金庫商業銀行西門
    分行申設之帳戶（帳號：000000000000號）之存摺、提款卡
    與密碼，提供交付予蔡晏菖使用，以此方式幫助蔡晏菖、劉
    安笙、楊修銘、蔣孟書、吳宗翰、邦錦傑、于采蘩、彭琴梅
    、顏良智為重利犯罪時，方便取得與原本顯不相當之利息並
    掩飾其重利犯行不易遭人查緝。而蔡晏菖取得丁亮友所交付
    之上開合作金庫銀行帳戶之存摺、提款卡與密碼後，遂與劉
    安笙、楊修銘蔣孟書、吳宗翰、邦錦傑、于采蘩、彭琴梅、
    顏良智共同基於重利之犯意聯絡，由楊修銘或劉安笙負責寄
    發可小額借貸之廣告簡訊，而招徠需錢孔急如附表所示之蔡
    福文、翁國清、鄭陳淑嫣、周仁智、吳少鵬、陳美翰、吳瑞
    香、駱素玉、柳鑾等9 人，由于采蘩或彭琴梅接聽借款人之
    電話，確認借款身分與相關資料後，再轉告劉安笙、蔡晏菖
    、顏良智、蔣孟書、邦錦傑負責前往與借款人接洽，並於附
    表示之時間，各以附表所示之155.31% 至2281.25%週年利率
    ，貸放如附表所示之款項予蔡福文、翁國清、鄭陳淑嫣、周
    仁智、吳少鵬、陳美翰、吳瑞香、駱素玉、柳鑾等9 人，屆
    期再由蔡福文、翁國清、鄭陳淑嫣、周仁智、吳少鵬、陳美
    翰、吳瑞香、駱素玉、柳鑾開立支票交予劉安笙、蔡晏菖、
    顏良智、蔣孟書、邦錦傑收受後，存入丁亮友申設之上開合
    作金庫銀行帳戶，以共同取得與原本顯不相當之重利。嗣因
    為警於100 年1 月20日14時30分許，持拘票至新北市○○區
    ○○街210 巷3 號3 樓拘提丁亮友到案，並扣得丁亮友所有
    而供其幫助他人為重利犯罪之上開合作金庫銀行帳戶存摺1
    本，始獲上情。
二、訊據被告丁亮友對於上揭時間，以提供上開合作金庫銀行帳
    戶，而幫助蔡晏菖、劉安笙、楊修銘、蔣孟書、吳宗翰、邦
    錦傑、于采蘩、彭琴梅、顏良智遂行重利犯行之犯罪事實，
    供承不諱，核與證人即從事貸放重利犯罪之劉安笙、蔡晏菖
    、楊修銘、蔣孟書、吳宗翰、邦錦傑、于采蘩、彭琴梅、顏
    良智、附表所示之被害人蔡福文、翁國清、鄭陳淑嫣、周仁
    智、吳少鵬、陳美翰、吳瑞香、駱素玉、柳鑾之證述情節相
    符，並有被害人蔡福文提出之支票影本、臺北縣金山農會99
    年12月7 日函檢附蔡福文開戶資料及相關傳票影本、中國信
    託商業銀行99年12月28日函檢附被害人翁國清開戶資料及支
    票影本、板信商業銀行集中作業中心99年12月20日函檢附被
    害人鄭陳淑嫣開戶資料及支票影本、臺灣土地銀行永和分行
    99年12月21日函檢附周仁智開戶資料及支票影本、被害人吳
    少鵬簽發之支票4 張、本票3 張、華南商業銀行敦化分行99
    年12月16日函檢附被害人陳美翰開戶資料及支票影本、永豐
    商業銀行汐止分行99年12月21日函檢附被害人吳瑞香開戶資
    料及支票影本、彰化銀行永和分行99年12月20日函檢附被害
    人駱素玉父親駱傳之開戶資料與支票影本、華南商業銀行城
    東分行100 年1 月7 日函檢附被害人柳鑾開戶資料及支票影
    本（見板橋地檢署100 年度偵字第3532號偵查卷(四)第116 頁
    、第118 頁至第124 頁、第130 頁至第132 頁、第107 頁至
    第112 頁、第216 頁至第223 頁、第243 頁至第244 頁、第
    247 頁至第248 頁、第144 頁至第149 之1 頁、第163 頁至
    第178 之1 頁、第188 頁至第198 頁、第101 頁至第102 頁
    ），復有被告所有而供其幫助重利犯罪所用之上開合作金庫
    銀行帳戶之存摺1 本扣案可憑，從而，本案事證明確，被告
    上揭幫助重利犯行，洵堪認定，應予依法論科。
三、論罪科刑：
  (一)刑法上之幫助犯，係對於犯罪與正犯有共同之認識，而以幫
    助之意思，對於正犯資以助力，而未參與實施犯罪之行為者
    而言（最高法院75年度臺上字第1509號、84年度臺上字第
    5998號、88年度臺上字第1270號判決參照）；是以，如未參
    與實施犯罪構成要件之行為，且係出於幫助之意思提供助力
    ，即屬幫助犯，而非共同正犯。被告將其向合作金庫銀行申
    設之帳戶存摺、提款卡（含密碼），經由蔡晏菖提供予劉安
    笙、楊修銘、蔡晏菖、蔣孟書、吳宗翰、邦錦傑、于采蘩、
    彭琴梅、顏良智組成之地下錢莊使用，雖使得劉安笙、楊修
    銘、蔡晏菖、蔣孟書、吳宗翰、邦錦傑、于采蘩、彭琴梅、
    顏良智得共同基於重利之犯意聯絡，利用被告提供之上開合
    作金庫銀行帳戶號，收受附表二所示之民眾繳納與原本顯不
    相當之利息，而遂行重利之犯行，然被告單純提供金融機構
    帳戶供人使用之行為，並不等同於向附表所示之借款人貸放
    款項以取得與原本顯不相當之重利行為，且亦無證據證明被
    告有參與重利犯行之構成要件行為，是被告提供金融機構帳
    戶供人使用之行為，對於蔡晏菖、劉安笙、楊修銘、蔣孟書
    、吳宗翰、邦錦傑、于采蘩、彭琴梅、顏良智共同遂行重利
    犯行，資以助力，參照前述說明，自應論以幫助犯，而非共
    同正犯。是核被告所為，係犯刑法第30條第1 項、第344 條
    之幫助重利罪。
  (二)又按，被告僅以一幫助行為，雖正犯為二次詐欺行為，就被
    告而言，僅有一次犯罪行為，仍僅成立一幫助犯之罪（96年
    度臺非字第245 號判決參照）。被告慧以提供上開合作金庫
    帳戶之一行為，幫助被告蔡晏菖、劉安笙、楊修銘、蔣孟書
    、吳宗翰、邦錦傑、于采蘩、彭琴梅、顏良智對附表所示之
    人為重利犯罪，而成立16次之幫助重利罪，乃以一行為同時
    觸犯數幫助重利罪，侵害不同被害人之財產法益，為同種想
    像競合犯，應依刑法第55條規定，應從重論以一幫助重利罪
    。
  (三)被告前因違反肅清煙毒條例，恐嚇、搶奪、竊盜等案件，經
    法院判處有期徒刑3 年4 月、2 年9 月、8 月、2 年1 月，
    應執行有期徒刑8 年8 月，並於95年3 月15日執行完畢，有
    臺灣高等法院被告前案紀錄表1 份在卷可佐，是被告於有期
    徒刑執行完畢後，5 年內故意再犯本件有期徒刑以上之罪，
    為累犯，應依法加重其刑。
  (四)被告係幫助犯，爰依刑法第30條第2 項之規定，按正犯之刑
    減輕之，並依法先加後減之。
  (五)本院審酌被告前有違反肅清煙毒條例、恐嚇、搶奪、竊盜案
    件之犯罪前科，已如前述，素行不良，被告雖未實際參與重
    利犯行，但其提供上開合作金庫銀行帳戶行為，對於蔡晏菖
    、劉安笙、楊修銘、蔣孟書、吳宗翰、邦錦傑、于采蘩、彭
    琴梅、顏良智遂行重利犯罪，予以幫助，助長對附表所示之
    人的壓榨，破壞金融秩序，行為實有不該，惟念及被告於本
    院審理期間，尚知坦承犯行，堪認具有悔意，並斟酌被告之
    犯罪動機、手段、犯後態度與本件被害人多達9 人等一切情
    形，爰量處如主文所示之刑，併諭知易科罰金之折算標準。
  (六)扣案之合作金庫銀行帳戶存摺1 本，為被告所有，已據被告
    供承在卷，而該帳戶存摺1 本乃被告提供予蔡晏菖而供幫助
    重利犯罪所用，業已認明如前，爰依刑法第38條第1 項第2
    款規定，併予宣告沒收。
  (七)至於劉安笙、蔡晏菖、楊修銘、蔣孟書、吳宗翰、邦錦傑、
    于采蘩、彭琴梅、顏良智基於犯意聯絡，貸放款項予邵一涵
    、徐文軒、戴明喜、陳金鈴、張綿真、陳清鴻、陳添祈、甘
    台華、廖定國、吳水龍、陳欣樺、張月英、里海咪、胡意庭
    、陳金龍、黃文料、李俊德、李許達、陳曉皊，以收取與原
    本顯不相當之重利部分（詳如起訴書附表一編號1 、編號6
    、編號8 、編號11、編號13至編號15、編號17至編號28），
    因無證據顯示劉安笙、蔡晏菖、楊修銘、蔣孟書、吳宗翰、
    邦錦傑、于采蘩、彭琴梅、顏良智曾使用被告之上開銀行帳
    戶充作對邵一涵、徐文軒、戴明喜、陳金鈴、張綿真、陳清
    鴻、陳添祈、甘台華、廖定國、吳水龍、陳欣樺、張月英、
    里海咪、胡意庭、陳金龍、黃文料、李俊德、李許達、陳曉
    皊從事重利犯罪之匯款帳戶，難認被告提供上開銀行帳戶對
    該等部分之重利犯行，提供助力，而構成幫助重利，因檢察
    官並未認定起訴書附表一所示之重利犯行，被告均成立幫助
    犯，自不庸就此部分不另為無罪之諭知，附此敘明。
四、應依刑事訴訟法第449 條第2 項、第3 項，刑法第30條第1
    項、第47條第1 項、第41條第1 項前段、第38條第1 項第2
    款，刑法施行法第1 條之1 ，逕以簡易判決處刑如主文。
五、如不服本判決，應於判決送達之日起10日內，向本院提出上
    訴狀。
中    華    民    國   100    年    12    月    2     日
                  刑事第六庭  法  官  高增泓
以上正本證明與原本無異。
如不服本判決，應於判決送達之日起10日內，向本院提出上訴狀
。
                              書記官  林政良
中    華    民    國   100    年    12    月    2     日
附錄本案論罪科刑法條全文：
刑法第344條
乘他人急迫、輕率或無經驗貸以金錢或其他物品，而取得與原本
顯不相當之重利者，處1年以下有期徒刑、拘役或科或併科1千元
以下罰金。
刑法第30條
幫助他人實行犯罪行為者，為幫助犯。雖他人不知幫助之情者，
亦同。
幫助犯之處罰，得按正犯之刑減輕之。
附表：
┌──┬───┬─────┬─────────┬───────┬────┬──────────┐
│編號│借款人│時間      │  金額（新臺幣）  │   利   息    │週年利率│備               註 │
├──┼───┼─────┼─────────┼───────┼────┼──────────┤
│ 1  │蔡福文│99年8 月間│200,000 元（預扣利│每15日為1 期，│347.61% │起訴書附表一編號4 │
│    │      │某日起    │息25,000）        │每期利息25,000│        │蔡福文共借款4 次，│
│    │      │          │                  │元            │        │  此次為第1 次。    │
├──┼───┼─────┼─────────┼───────┼────┼──────────┤
│ 2  │蔡福文│99年8 月間│200,000 元（預扣利│每15日為1 期，│347.61% │起訴書附表一編號4 │
│    │      │某日起    │息25,000）        │每期利息25,000│        │蔡福文共借款4 次，│
│    │      │          │                  │元            │        │  此次為第2 次。    │
├──┼───┼─────┼─────────┼───────┼────┼──────────┤
│ 3  │蔡福文│99年8 月間│200,000 元（預扣利│每15日為1 期，│347.61% │起訴書附表一編號4 │
│    │      │某日起    │息25,000）        │每期利息25,000│        │蔡福文共借款4 次，│
│    │      │          │                  │元            │        │此次為第3 次。      │
├──┼───┼─────┼─────────┼───────┼────┼──────────┤
│ 4  │蔡福文│99年8 月間│200,000 元（預扣利│每15日為1 期，│347.61% │起訴書附表一編號4 │
│    │      │某日起    │息25,000）        │每期利息25,000│        │蔡福文共借款4 次，│
│    │      │          │                  │元            │        │此次為第4 次。      │
├──┼───┼─────┼─────────┼───────┼────┼──────────┤
│ 5  │翁國清│99年9 月底│72,000元（預扣利息│每14日為1 期，│521.42% │起訴書附表一編號5 │
│    │      │          │12,000）          │每期利息12,000│        │                    │
│    │      │          │                  │元            │        │                    │
├──┼───┼─────┼─────────┼───────┼────┼──────────┤
│ 6  │鄭陳淑│99年9 月間│200,000 元（預扣利│每10日為1期， │360.98% │起訴書附表一編號3 │
│    │嫣    │某日起至同│息18,000 元）     │每期利息18,000│        │  ，                │
│    │      │年10月間某│                  │元            │        │鄭陳淑嫣共借款3 次│
│    │      │日        │                  │              │        │  ，此次為第1 次。  │
├──┼───┼─────┼─────────┼───────┼────┼──────────┤
│ 7  │鄭陳淑│99年9 月間│200,000 元（預扣利│每10日為1期， │360.98% │起訴書附表一編號3 │
│    │嫣    │某日起至同│息18,000 元）     │每期利息18,000│        │鄭陳淑嫣共借款3 次│
│    │      │年10月間某│                  │元            │        │  ，此次為第2 次。  │
│    │      │日        │                  │              │        │                    │
├──┼───┼─────┼─────────┼───────┼────┼──────────┤
│ 8  │鄭陳淑│99年9 月間│200,000 元（預扣利│每10日為1期， │360.98% │起訴書附表一編號3 │
│    │嫣    │某日起至同│息18,000 元）     │每期利息18,000│        │鄭陳淑嫣共借款3 次│
│    │      │年10月間某│                  │元            │        │  ，此次為第3 次。  │
│    │      │日        │                  │              │        │                    │
├──┼───┼─────┼─────────┼───────┼────┼──────────┤
│ 9  │周仁智│99年10月間│100,000 元（預扣利│每10天為1 期，│317.39% │起訴書附表一編號12│
│    │      │某日      │息8,000）         │每期利息為8,00│        │                    │
│    │      │          │                  │0元           │        │                    │
├──┼───┼─────┼─────────┼───────┼────┼──────────┤
│10  │吳少鵬│99年10月間│300,000 元（預扣利│每20天為1 期，│202.77% │起訴書附表一編號16│
│    │      │某日      │息30,000）        │每期利息為30,0│        │吳少鵬共借款2 次，│
│    │      │          │                  │00元          │        │  此為第1次         │
├──┼───┼─────┼─────────┼───────┼────┼──────────┤
│11  │陳美翰│99年11月14│300,000 元        │每10日為1 期，│486.66% │起訴書附表一編號7 │
│    │      │日        │                  │每期利息40,000│        │                    │
│    │      │          │                  │元            │        │                    │
├──┼───┼─────┼─────────┼───────┼────┼──────────┤
│12  │吳瑞香│99年12月間│250,000 元（預扣利│每15日為1 期，│155.31% │起訴書附表一編號9 │
│    │      │某日      │息15,000）        │每期利息15,000│        │吳瑞香共借款2 次，│
│    │      │          │                  │元            │        │  此次為第1 次。    │
├──┼───┼─────┼─────────┼───────┼────┼──────────┤
│13  │駱素玉│99年12月間│300,000 元（預扣利│每15日為1 期，│211.59% │起訴書附表一編號10│
│    │      │某日      │息24,000）偵      │每期日期24,000│        │                    │
│    │      │          │                  │元            │        │                    │
├──┼───┼─────┼─────────┼───────┼────┼──────────┤
│14  │柳鑾  │99年12月21│100,000 元（預扣利│每4 日為1期 ，│2281.25%│起訴書附表一編號2 │
│    │      │日        │息20,000）        │每期利息20,000│        │  。                │
│    │      │          │                  │元            │        │                    │
├──┼───┼─────┼─────────┼───────┼────┼──────────┤
│15  │吳瑞香│100 年1 月│250,000 元（預扣利│每15日為1 期，│155.31% │起訴書附表一編號9 │
│    │      │間某日    │息15,000）        │每期利息15,000│        │吳瑞香共借款2 次，│
│    │      │          │                  │元            │        │  此次為第2次。     │
├──┼───┼─────┼─────────┼───────┼────┼──────────┤
│16  │吳少鵬│100 年1 月│300,000 元（預扣利│每20天為1 期，│202.77% │起訴書附表一編號16│
│    │      │2 日（起訴│息30,000）        │每期利息為30,0│        │吳少鵬共借款2 次，│
│    │      │書誤載為1 │                  │00元          │        │  此為第2次         │
│    │      │月20日）  │                  │              │        │                    │
└──┴───┴─────┴─────────┴───────┴────┴──────────┘
 ※補充說明：
   週年利率之計算式= 【利息金額元/ 本金元）×（365 天/息
   期日數）×100 】